【裁判字號】    90,重上,232
【裁判日期】    900919
【裁判案由】    返還買賣價金
【裁判全文】
臺灣高等法院民事判決  九十年度重上字第二三二號
      上  訴  人  乙○○
      被  上訴人  丁○○
                  戊○○○
                  己○○
                  甲○○
                  丙○○
右當事人間返還買賣價金事件，上訴人對於中華民國九十年三月十二日臺灣臺北地方
法院八十九年度重訴字第一七四三號第一審判決提起上訴，並為訴之追加，本院判決
如左：
    主      文
上訴及追加之訴均駁回。
第二審(含追加之訴部分)訴訟費用由上訴人負擔。
    事實及理由
甲、程序方面：
    上訴人於原審起訴主張被上訴人未履行契約即陷於給付不能，因依債務不履行之
    規定解除買賣契約，請求回復原狀；於本院審理中，另追加主張買賣契約自始無
    效，請求回復原狀，乃屬訴之追加，雖被上訴人未同意，惟其請求基礎之原因事
    實相同，依民事訴訟法第四百四十六條第一項但書、第二百五十五條第一項第二
    款規定，追加程序合法。
乙、實體方面：
一、本件上訴人主張：上訴人於民國八十四年九月二十日向被上訴人購買被上訴人所
    有而信託登記予訴外人楊李寫名下之坐落花蓮縣新城鄉○○段第四一七地號土地
    一筆 (重測前為花蓮縣新城鄉○○段一之二一一、一之二一二地號土地二筆），
    雙方約定買賣價金為新台幣（下同）一千八百三十三萬六千一百八十四元，上訴
    人於八十四年十一月間已依約給付價金完畢，惟被上訴人出賣之此筆土地於八十
    四年十二月三日遭楊李寫之債權人華南銀行向台灣花蓮地方法院民事執行處聲請
    假扣押查封，並經台灣花蓮地方法院強制執行拍賣，於八十九年五月十六日由訴
    外人黃文呈得標買受，致該土地無法移轉登記，陷於給付不能，上訴人得依債務
    不履行之規定行使權利解除買賣契約，以起訴狀繕本之送達作為解除契約之意思
    表示，系爭買賣契約既經解除，被上訴人即應負回復原狀之責，將由上訴人處受
    領之價金附加自受領時起之利息返還上訴人；又楊李寫並無自耕能力，被上訴人
    將系爭土地信託登記為楊李寫名下，即屬無效，被上訴人不得再以所有權人之身
    分出售系爭土地，且本件買賣契約簽訂時，上訴人亦無自耕能力，並無以楊李寫
    為登記名義人之意思，是以兩造間簽訂之買賣契約即屬無效，被上訴人亦應負回
    復原狀之責，將由上訴人處受領之價金附加自受領時起之利息返還上訴人；爰併
    為訴請判命被上訴人應共同給付上訴人一千八百三十三萬六千一百八十四元，及
    自起訴狀繕本送達之翌日起至清償日止，按年息百分之五計算利息之判決 (原審
    為其敗訴判決) 。並於本院上訴聲明、原判決廢棄、被上訴人應共同給付上
    訴人一千八百三十三萬六千一百八十四元，及自起訴狀繕本送達之翌日起至清償
    日止，按年息百分之五計算利息之判決。
二、被上訴人則以：訴外人楊宗能係上訴人之配偶，楊李寫則係楊宗能之母親，亦即
    上訴人之婆婆，系爭土地買賣契約簽訂前，被上訴人即係將該土地信託登記在上
    訴人之婆婆楊李寫名下並由其占有，依本件買賣契約第十條特約事項第三款約定
    ：「本給付完成後，不管買方是否辦理過戶手續，一概任何事務均與乙方無涉。
    」，應屬權利之買賣，無交付土地及移轉所有權之義務，且買賣契約簽訂於八十
    四年九月二十日，當時並無任何權利瑕疵存在，買賣契約簽訂後權利已然移轉，
    並無給付不能情事，上訴人仍然信託登記在其婆婆名下而選擇不辦理過戶手續，
    致遭華南銀行查封拍賣，豈能將損失歸咎於被上訴人？又依買賣契約第十條特約
    條款第二、三款約定：「現本買賣係買回予楊李寫自己人，故本合約價款付清時
    ，原楊李寫與己○○間之所有買賣契約及字據均應交還予楊宗能先生。」、「本
    合約完成後，不管買方是否辦理過戶手續，一概任何事務均與乙方無關。」，被
    上訴人於買賣契約簽訂後，既已依約將所有憑證交付與上訴人，且系爭土地已交
    付在上訴人占有中，則上訴人是否願將系爭土地繼續登記在其婆婆楊李寫名下，
    即非被上訴人所得過問，上訴人於買賣契約簽訂後，即於八十四年九月二十二日
    為其父李連丁設定本金最高限額三千萬元之抵押權於系爭土地上，足見上訴人仍
    選擇將系爭土地信託登記在楊李寫名下，被上訴人自不再負移轉登記之義務，是
    以系爭土地之信託關係，已存在於上訴人與楊李寫間，上訴人所謂此買賣契約無
    效，即非有理各等語置辯。並於本院答辯聲明駁回上訴人之上訴及追加之訴。
三、查上訴人主張其向被上訴人購買系爭土地，已支付價金一千八百三十三萬六千一
    百八十四元，嗣經華南銀行聲請台灣花蓮地方法院查封拍賣，由訴外人黃文呈得
    標買受等情，有上訴人提出買賣契約書、支票、臺灣花蓮地方法院民事執行處通
    知、臺灣花蓮地方法院囑託塗銷查封登記書等文件為證 (見原審卷第一○至二一
    頁) ，復為被上訴人所不爭執，堪信上訴人此部分之主張為真正。惟上訴人另否
    認將其向被上訴人買受之系爭土地信託登記在其婆婆楊李寫名下，並以前開情詞
    置辯，則本件應予審究之爭點，厥為兩造間之買賣關係是否無效？是否給付不能
    ？危險應由何造負擔？經查：
(一)、坐落花蓮縣新城鄉○○段第四一七地號之系爭土地，重測前為花蓮縣新城鄉○
      ○段一之二一一及一之二一二地號土地，分別為訴外人謝村隆、念賢松所有，
      均於六十九年四月八日售與被上訴人，因被上訴人無自耕農之身分，乃將前開
      土地信託登記為有自耕能力之訴外人楊李寫名義所有，八十四年九月二十日，
      訴外人楊宗能再以其配偶即上訴人之名義向被上訴人購買前開土地，嗣該土地
      為楊李寫之債權人查封拍賣等情，已據證人楊宗能、謝村隆、楊李寫於台灣花
      蓮地方法院刑事庭八十六年度易字第五二四號偽造文書案審理時證述綦詳，有
      該院八十八年度易字第二九二號刑事判決在卷可考(見原審卷第二三頁)，且上
      訴人買受系爭土地之價金一千八百三十三萬六千一百八十四元確係其配偶楊宗
      能簽發支票支付，復有兌現之支票十紙在卷可稽 (見原審卷第十四至十七頁）
      ，並為兩造所不爭執，足見系爭土地確係上訴人之配偶以上訴人之名義向被上
      訴人所購買，要無疑義。
(二)、上訴人雖主張伊向被上訴人買受之系爭土地所有權尚未移轉登記，即遭查封拍
      賣而由第三人黃文呈得標買受取得所有權，致被上訴人給付不能，伊得解除契
      約，請求回復原狀云云。惟上訴人與被上訴人簽訂之買賣契約第十條約定：「
      、本標的物現登記名義人為楊李寫，實際所有權人為丁○○30/100、宋金蓮
      25/100、己○○20/100、甲○○15/100、丙○○10/100等五人。、現本買賣
      係賣回予楊李寫自己人，故本合約價款付清時，原楊李寫與己○○間之所有買
      賣契約及字據，均應交還予楊宗能先生。、本合約完成後，不管買方是否辦
      理過戶手續，一概任何事務均與乙方無關。」等語(見原審卷第十二頁)，上訴
      人對該契約之約定亦不爭執。足見被上訴人依土地買賣契約所負之所有權移轉
      登記義務，已因兩造間之前開約定而免除，上訴人是否辦理所有權移轉登記，
      即非被上訴人所得干涉，被上訴人既已依前開約定將楊李寫與己○○間所有買
      賣契約及字據交付上訴人指定之其配偶楊宗能，且為上訴人所不爭執，自不得
      再命被上訴人負擔系爭土地所有權移轉登記之義務。次按上訴人於系爭土地之
      買賣契約簽訂後，即以「確保產權」為由，由楊李寫提供上訴人之父李連丁為
      權利人而設定本金最高限額三千萬元之抵押權，亦據李連丁於台灣花蓮地方法
      院刑事庭八十六年度易字第五二四號案審理時證述在卷，復有該院八十八年度
      易字第二九二號刑事判決在卷可考  (見原審卷第二三頁)，足見被上訴人已終
      止與楊李寫間之信託關係，並依買賣契約第五條之約定：「登記手續：乙方（
      指被上訴人）應於本契約成立乙星期內將有關證件（所有權狀、印鑑證明、戶
      籍謄本、稅單等）交付甲方（指上訴人），甲方亦應同時將需移轉登記權利人
      之證件交付代理人，以便辦理所有權移轉登記及納稅義務人變更一切手續．．
      ．。」(見原審卷第十一頁)，將所有權狀、印鑑證明、戶籍謄本、稅單等證件
      交付上訴人，終止與楊李寫間之信託關係，且類推民法第七百六十一條第三項
      ：「讓與動產物權，如其動產由第三人占有時，讓與人得以對於第三人之返還
      請求權，讓與於受讓人，以代交付。」之規定，將系爭土地指示交付上訴人，
      因楊李寫係上訴人之婆婆，故而上訴人即重新信託楊李寫，而使楊李寫繼續占
      有系爭土地，此由楊李寫之債權人華南銀行聲請台灣花蓮地方法院查封系爭土
      地時，該土地即係登記在上訴人之婆婆楊李寫名下，並由楊李寫占有中，足以
      證之，業經原審調閱台灣花蓮地方法院八十七年度執字第一八五號強制執行卷
      查明在卷，益見被上訴人依土地買賣契約所負之交付義務，亦已履行完畢。則
      系爭土地於八十四年十二月二十日被訴外人華南銀行向台灣花蓮地方法院聲請
      假扣押查封，進而被拍賣而由訴外人黃文呈得標買受等情，即屬被上訴人依系
      爭土地買買契約履行完畢之後所發生之事由，顯非可歸責被上訴人，非給付不
      能，此一危險應由上訴人自行負擔。是以上訴人主張伊向被上訴人買受之系爭
      土地所有權尚未移轉登記，即遭查封拍賣而由第三人黃文呈得標買受取得所有
      權，致被上訴人給付不能，伊得解除契約，請求回復原狀云云，即非可採。從
      而上訴人解除系爭土地買賣契約，請求被上訴人回復原狀，共同返還上訴人一
      千八百三十三萬六千一百八十四元，及自起訴狀繕本送達之翌日起至清償日止
      ，按年息百分之五計算之利息，即非有據。
(三)、又上訴人雖另主張楊李寫無自耕能力，被上訴人將系爭土地信託登記為楊李寫
      名下，即屬無效，被上訴人不得再以所有權人之身分出售系爭土地，且本件買
      賣契約簽訂時，上訴人並無自耕能力，亦無以楊李寫為登記名義人之意思，是
      以兩造間簽訂之買賣契約即屬無效，被上訴人應負回復原狀之責云云。惟查：
１、查被上訴人於六十九年四月八日向訴外人謝村隆、念賢松買受系爭土地時，因無
    自耕能力，乃於七十年五月二十日約定登記於有自耕能力之楊李寫名下，依最高
    法院七十三年度第五次民事庭會議決議要旨：「關於耕地之買賣，承買人雖係無
    自耕能力之人，惟如約定由承買人指定登記與任何有自耕能力之第三人，或具體
    約定登記與有自耕能力之特定第三人，即非民法第二百四十六條第一項以不能之
    給付為契約之標的，難認其契約為無效。又在立約當時承買人雖無自耕能力，而
    約定待承買人自己有自耕能力時方為移轉登記，或約定該項耕地之所有權移轉與
    無自耕能力之特定第三人，待該第三人有自耕能力時再為移轉登記者，依同條項
    但書規定，其契約仍為有效。」，應認買賣為有效，而楊李寫具有自耕能力，亦
    經地政事務所審核准予登記，有該土地登記謄本在卷可稽 ( 見本院卷第二六頁)
    ，且土地登記謄本係公文書，依民事訴訟法第三百五十五條第一項之規定，推定
    為真正，迄八十四年九月二十日兩造簽訂系爭土地買賣契約之日止，登記已逾十
    四年之久，上訴人對於楊李寫未具有自耕能力乙節，迄未舉證以實其說，泛指楊
    李寫未居住花蓮，未實際從事農耕云云，即否認其具備自耕能力，自不足取。
２、兩造訂約時，均知上訴人無自耕能力，楊李寫有自耕能力，契約第十條乃約定：
    「、本標的物現登記名義人為楊李寫，實際所有權人為丁○○30/100、宋金蓮
    25/100、己○○20/100、甲○○15/100、丙○○10/100等五人。、現本買賣係
    賣回予楊李寫自己人，故本合約價款付清時，原楊李寫與己○○間之所有買賣契
    約及字據，均應交還予楊宗能先生。、本合約完成後，不管買方是否辦理過戶
    手續，一概任何事務均與乙方無關。」等語  (見原審卷第十二頁)。訂約後，兩
    造又同意提供原受託人楊李寫為抵押人，上訴人之父李連丁為權利人，設定抵押
    權，以確保上訴人之產權，故上訴人買受系爭土地後，為「確保產權」，即於八
    十四年九月二十二日由系爭土地之登記名義人楊李寫為上訴人之父李連丁設定本
    金最高限額三千萬元之抵押權，已據上訴人之配偶楊宗能於台灣花蓮地方法院刑
    事庭八十六年度易字第五二四號偽造文書案審理時供述在卷，復有該院八十八年
    度易字第二九二號刑事判決在卷可考  (見原審卷第二三頁)。綜此以觀，顯見兩
    造訂約時，上訴人有將買受之土地賡續登記在有自耕能力人楊李寫名義甚明，揆
    諸前引最高法院決議要旨：「關於耕地之買賣，承買人雖係無自耕能力之人，惟
    如約定由承買人指定登記與任何有自耕能力之第三人，或具體約定登記與有自耕
    能力之特定第三人，即非民法第二百四十六條第一項以不能之給付為契約之標的
    ，難認其契約為無效。又在立約當時承買人雖無自耕能力，而約定待承買人自己
    有自耕能力時方為移轉登記，或約定該項耕地之所有權移轉與無自耕能力之特定
    第三人，待該第三人有自耕能力時再為移轉登記者，依同條項但書規定，其契約
    仍為有效。」，兩造間之買賣契約，亦屬有效。
３、從而上訴人主張系爭土地先後二次買賣契約均屬無效，請求被上訴人回復原狀，
    共同返還上訴人一千八百三十三萬六千一百八十四元，及自起訴狀繕本送達之翌
    日起至清償日止，按年息百分之五計算之利息，即非有據。
四、綜上所述，上訴人請求被上訴人共同給付一千八百三十三萬六千一百八十四元，
    及自起訴狀繕本送達之翌日起至清償日止，按年息百分之五計算之利息，即非正
    當，原審為其敗訴判決，並無違誤。上訴意旨指摘原判決不當，求予廢棄改判，
    為無理由，應駁回其上訴及追加之訴。又本件依上訴人起訴事實顯示為土地之買
    賣，被上訴人主張係權利買賣，此乃法律意見之陳述，法院不受其拘束。再本件
    事證已臻明確，兩造其餘之攻擊、防禦方法經審酌後，認與本件判決結果不生影
    響，爰不逐一論述，附此敘明。
據上論結，本件上訴及追加之訴均為無理由，依民事訴訟法第四百四十九條第一項、
第七十八條，判決如主文。
中      華      民      國    九十      年      九      月    十九      日
                                民事第八庭
                                    審判長法  官  鄭  三  源
                                          法  官  郭  松  濤
                                          法  官  黃  豐  澤
右正本係照原本作成。
如不服本判決，應於收受送達後二十日內向本院提出上訴書狀，其未表明上訴理由者
，應於提出上訴後二十日內向本院補提理由書狀（均須按他造當事人之人數附繕本）
上訴時應提出委任律師或具有律師資格之人之委任狀；委任有律師資格者，另應附具
律師及格證書及釋明委任人與受任人有民事訴訟法第四百六十六條之一第一項但書或
第二項（詳附註）所定關係之釋明文書影本。
中      華      民      國    九十      年      九      月     二十一   日
                                          書記官  廖  麗  蓮
附註：
民事訴訟法第四百六十六條之一（第一項、第二項）：
對於第二審判決上訴，上訴人應委任律師為訴訟代理人。但上訴人或其法定代理人具
有律師資格者，不在此限。
上訴人之配偶、三親等內之血親、二親等內之姻親，或上訴人為法人、中央或地方機
關時，其所屬專任人員具有律師資格並經法院認為適當者，亦得為第三審訴訟代理人
。


司法院資訊處製作；財團法人民間司法改革基金會備份。
